【裁判字號】    88,上易,2883
【裁判日期】    890119
【裁判案由】    詐欺
【裁判全文】
臺灣高等法院臺中分院刑事判決                  八十八年度上易字第二八八三號
    上  訴  人  臺灣彰化地方法院檢察署檢察官
    被      告  丁○○
                丙○○○
                戊○○
右上訴人，因被告詐欺案件，不服臺灣彰化地方法院八十八年度易字第八一二號，中
華民國八十八年十月七日第一審判決（起訴案號：臺灣彰化地方法院檢察署八十七年
度偵續字第七二號），提起上訴，本院判決如左：
    主  文
上訴駁回。
    理  由
一、本案經本院審理結果，認第一審判決，認被告丁○○、丙○○○、戊○○三人被
    訴詐欺之罪嫌不足，因而為其等無罪之諭知，其認事用法並無不當，應予維持，
    並引用第一審判決書記載之理由（如附件）。
二、檢察官上訴意旨略以：被告丁○○多次於偵查中陳稱係為償還銀行利息而向告訴
    人借錢，但被告卻未清償銀行利息，故被告等借款之初即有以該借款供作其他開
    銷之故意。且若被告所言欠款係自八十三年起陸續所借，但被告丁○○自七十五
    年起即欠甚多債務，可見被告向告訴人借款時已無相當資力，自堪認有詐欺故意
    。又被告等所提出之本票及支票內容不詳，不能作為被告有清償其他債權人之證
    明云云，固非無見。惟查告訴人自偵查、原審及本院調查時，均無法提出其所稱
    被告等於八十六年三、四月間簽發同年五月五日、五月七日各二十萬元支票向其
    借款四十萬元時，其交付資金之來源證明，以供法院查證，而被告等所辯該四十
    萬元款項係陸續所借而換票之情事，有伊等於偵查中所提之支票存根多紙可憑（
    參見八十七年偵續字第七二號卷一四三頁），於原審所提之互助會名簿可佐（參
    見原審卷三八頁、三九頁），是被告等辯稱系爭四十萬元係陸續所借而累積再換
    票之情事，尚堪採信，已難見被告等有施用詐術之不法可言。
三、次查，被告丁○○所有二棟房屋，自七十年起至八十三年止陸續向銀行抵押並增
    貸，又於八十六年再向李林秀娥抵押之事實，有告訴人所提之土地及建物登記簿
    謄本可稽，而該等土地房屋經變賣後扣除抵押貸款後，僅剩八十多萬元之情事，
    亦有偵查卷函查之資料及起訴書可憑，可見被告等於向告訴人告貸時之資力尚非
    寬裕，亦為告訴人所能知悉，又被告等原先經營傢俱行，自須資金周轉，且有銀
    行利息須繳納，亦無客觀證據可認被告等向告訴人告貸後將該款項自行花用而未
    用於經商之用，是檢察官徒憑臆測之詞，而認被告等將該款項移作他用，亦難採
    取。再查，被告變賣房屋土地後所剩之款項確有分配予其他債權人之事實，有被
    告等所提之支票、本票多紙可憑（參見原審卷六九頁、八三頁），自難遽認被告
    等確有詐欺之犯行甚明。原審因而綜合各情，諭知被告等無罪，經核並無不合。
    檢察官別無其他補強證據提出，仍執陳詞，而認被告等三人有詐欺之不法，自難
    採取，是其上訴為無理由，自應依法駁回其上訴。
據上論斷，應依刑事訴訟法第三百七十三條、第三百六十八條，判決如主文。
本案經檢察官甲○○到庭執行職務
中      華      民      國    八十九    年      一  月    十九      日
                                  臺灣高等法院臺中分院刑事第二庭
                                        審判長法  官  陳  紀  綱
                                              法  官  陳  世  雄
                                              法  官  蔡  聰  明
右正本證明與原本無異。
不得上訴。
                                              書記官    瑞  芳
中      華      民      國    八十九     年      一       月   二十一   日
                                                                        Ｆ
臺灣彰化地方法院刑事判決                          八十八年度易字第八一二號
    公  訴  人  臺灣彰化地方法院檢察署檢察官
    被      告  丁○○    男  六十三歲（民國○○○年○月○○○日生）
                          住彰化縣彰化市○○街一二六巷六號
                          居彰化縣福興鄉元中村橫圳巷四之三七號
                          身分證統一編號：Ｎ一一七九五二號
                丙○○○  女  六十一歲（民國○○○年○月○○○日生）
住彰化縣彰化市○○里○○路○段五三０巷二八號
                          居彰化縣福興鄉元中村橫圳巷四之三七號
                          身分證統一編號：Ｎ二一七九八八號
                戊○○    女  四十歲（民國○○○年○月○○○日生）
                          住彰化縣彰化市○○街一二六巷六號
                          居彰化縣福興鄉元中村橫圳巷四之三七號
                          身分證統一編號：Ｎ二二一三五四三七號
右列被告因詐欺案件，經檢察官提起公訴（八十七年度偵續字第七二號），本院判決
如左：
    主  文
丁○○、丙○○○及戊○○均無罪。
    理  由
一、公訴意旨略以：被告丁○○、丙○○○及戊○○三人均明知於民國八十六年間已
    無相當資力，竟共同意圖為自己不法之所有，並基於詐欺犯意之聯絡，於八十六
    年三、四月間，由被告丙○○○向鄰居即告訴人乙○○佯稱銀行房屋貸款要付利
    息，否則房屋會為銀行查封拍賣為由，向乙○○借款新台幣（以下同）四十萬元
    週轉，並由被告戊○○代被告丁○○簽發，以臺灣省合作金庫彰儲支庫為付款人
    ，帳號０四四九─九，票號分別為ＸＴ─0000000號及ＸＴ─００四００
    五號，票載發票日分別為八十六年五月五日及同月七日，面額均為二十萬元之支
    票二紙交付告訴人乙○○作為擔保，致使告訴人乙○○陷於錯誤，而交付四十萬
    現金予被告丙○○○等人。詎支票到期後提示未獲付款，且被告丁○○、丙○○○及戊○○又搬離住處，避不見面，因認被告等前開所為涉有詐欺罪嫌云云。
二、按犯罪事實應依證據認定之，無證據不得推定其犯罪事實；又不能證明被告犯罪
    者，應諭知無罪之判決，刑事訴訟法第一百五十四條、第三百零一條第一項前段
    分別定有明文。次按，事實之認定，應憑證據，如未能發現相當證據，或證據不
    足以證明，自不能以推測或擬制之方法以為裁判基礎，又認定不利被告之事實，
    須依積極證據，苟積極證據不足為不利於被告事實之認定時，即應為有利於被告
    之認定，更不必有何有利之證據，且告訴人之告訴，係以使被告受刑事訴追為目
    的，是其陳述是否與事實相符，仍應調查其他證據以資審認，又刑法第三百三十
    九條第一項詐欺罪之成立，以意圖為自己或第三人不法所有，以詐術使人將本人
    或第三人之物交付為要件，所謂以詐術使人交付，必須被詐欺人因其詐術而陷於
    錯誤，若其所用方法，不能認為詐術，亦不致使人陷於錯誤，即不構成該罪（最
    高法院三十年上字第八一六號、四十年臺上字第八六號、五十二年臺上字第一三
    ００號、四十六年臺上字第二六０號判例參照）。
三、公訴人認被告等涉有詐欺犯行係以，被告丁○○、丙○○○及戊○○坦承向告訴
    人乙○○借款，及被告等人於八十六年一月至六月均未向借款銀行繳交利息，且
    被告丁○○自七十年間即陸續向銀行借款近八百萬元，被告戊○○等人均稱七十
    五年間傢俱店生意不好，週轉困難，被告於八十六年十二月出售之二筆房地，共
    得款一千零五十萬元，扣除各項費用，尚餘八十四萬多元均未清積欠之前開款項
    等為據。訊據被告丁○○、丙○○○固如前述，坦承向告訴人借得前開四十萬元
    之款項，被告戊○○亦坦承簽發前揭支票，惟均堅決否認涉有前開詐欺犯行，被
    告戊○○辯稱因其父即被告丁○○所簽發支票常發生錯誤，故由其代為簽發，既
    未向告訴人借款，亦無詐欺之意，被告丁○○及被告丙○○○辯稱前開四十萬元
    係分數次向告訴人借得，自八十三年間先向告訴人借款十萬元，加上數年間之利
    息，再加上於告訴人標得其所招募互助會款後，再向其借用，共計之數額為四十
    萬元，故委由被告戊○○一次開支票以清償，並非如告訴人所述之一次借得，且
    借款後確有繳付貸款費用，實因嗣後週轉不靈，故無法繳付，房屋拍賣後亦由其
    他債權人將餘款分走，伊等並無詐欺之意等語。經查，（一）告訴人乙○○與被
    告丁○○、丙○○○及戊○○等人係因被告等所開設之傢俱店在其住處附近，進
    而結識，並有數年交情，告訴人並參與被告丁○○所招募之互助會，業據告訴人
    供述在卷，且有其所提之互助會款單影本在卷可稽，足見告訴人乙○○與被告等
    人原應即甚為熟識，而被告丙○○○係以周轉不靈向告訴人乙○○告貸，並由被
    告戊○○代被告丁○○簽發支票，此亦據告訴人供承在卷，則告訴人借錢予被告
    等人之原意即在於使週轉不靈之被告等得其款項可應急，故被告等縱於七十年間
    即已有貸款，且其後貸款數額高達八百多萬元，告訴人亦未因而陷於錯誤，借予
    前開款項甚明，又告訴人於原偵查中亦曾供稱，支票退票後，曾找過被告等，被
    告等稱要還，但迄未清償等語，顯然被告等並非係借款後即行逃逸，被告等所為
    應僅係前開由被告丙○○○向告訴人借得，而由被告戊○○經被告丁○○同意代
    其簽發支票之前開欠款尚未清償，先予敘明。（二）其次所應審究者為，被告等
    人係於何時向告訴人借得前開款項。告訴人雖供稱伊係於八十六年三月中旬某日
    ，一次借予被告等四十萬元現金，然僅供稱於偵查中已供明四十萬元之來源，惟
    遍查偵查全卷，並未有該項資料，於本院訊問時又供稱係於八十六年三月十五日
    及三月三十日各交付二十萬元現金予被告等人，顯與其前之供述不同，按之常情
    ，四十萬元之現金雖非數額甚為龐大，然一般人亦不可能隨意置於身邊，自當有
    其來源証明或提領資料，然告訴人竟未能提出該項資料以供查証，所述已屬值疑
    ，再參以告訴人乙○○於本院訊問時雖稱曾跟過被告招募之互助會，於八十六年
    四月一日得標，被告尚未給付等語，惟於八十八年三月九日偵訊筆錄中，經檢察
    官訊問如何借錢時，則供稱「我拿會錢給她」等語，於偵查中亦曾供稱八十六年
    三月標得會款十一萬五千元，被告丙○○○拿去，未給付等語，則竟又供稱前開
    四十萬元借款不包括會錢，且如何借被告已忘記等語，顯與常情不符，顯然被告
    丁○○及丙○○○供述之四十萬元係包括前開會款一詞，於時間、數額均相符，
    並有所提存褶影本在卷可稽，堪信為實在，又再核以被告丁○○等人於偵查中所
    提出之自八十三年起累次向告訴人換回借款之支票存根（包括利息及已付款記載
    ），有該存根影本八紙（八十八年度偵續字第七二號第一四三頁）在卷可稽，依
    支票數額差異甚多及告訴人參與被告所招募互助會之次數，可得知前開支票與互
    助會款並無關係，應係被告向告訴人借款之証明，則被告等辯稱係自八十三年起
    向告訴人累積借得四十萬元之詞堪信為實在。（三）又被告丁○○雖出售其所有
    之土地及房屋，得款一千多萬元，惟已清償各項欠款，有合作金庫及彰化第六信
    用合作社函在卷可稽，繳付各項費用後，尚有八十多萬元，惟已分配予其他當時
    曾參與分配之債權人，此亦有被告等所提收回之支票影本八紙（金額計八十三萬
    一千七百元）及本票影本二十一紙（金額計三十九萬六千元），其數額超過八十
    多萬元在卷可稽，故被告等前開所辯堪信為實在。則綜前所述，被告丁○○及丙○○○雖向告訴人乙○○借得共四十萬元之款項，並由被告戊○○簽發前開支票
    ，惟係自八十三年間即已陸續借用，當時被告丁○○尚有繳付貸款利息，顯然確
    將所借之款項用以支付貸款利息，故被告等並無施用詐術，使告訴人陷於錯誤而
    交付之情形，至被告等於出售房地後，未先清償告訴人前開所積欠之款項，則應
    係民事之債務不履行，尚與詐欺罪之構成要件有間。此外，復查無其他積極証據
    足資証明被告等涉有詐欺犯行，被告等前開所辯尚堪採信，公訴人所提証據尚不
    足以証明被告等涉有詐欺犯行，核之前揭規及判例意旨所示，被告等前開所為犯
    罪嫌疑尚有未足，自應為被告等無罪之諭知。
據上論斷，應依刑事訴訟法第三百零一條第一項前段，判決如主文。
中      華      民      國      八十八      年    十    月      七      日
                                        臺灣彰化地方法院刑事第二庭
                                            法      官  王  紋  瑩
右正本證明與原本無異。
如不服本判決，應於判決送達後十日內向本院提出上訴狀( 須附繕本 )。
告訴人或被害人對於判決如有不服具備理由請求檢察官上訴者，其上訴期間之計算係
以檢察官收受判決正本之日期為準。
                                            法院書記官  簡  茂  村
中        華        民        國    八十八    年    十    月    十二    日


司法院資訊處製作；財團法人民間司法改革基金會備份。
